臺灣高等法院刑事判決　　　　　　　　　九十一年度上易字第一八二四號
　　上　訴　人　臺灣基隆地方法院檢察署檢察官
　　被　　　告　乙○○
　　　　　　　　丁○○
　　　　　　　　甲○○
　　　　　　　　己○○
　　　　　　　　丙○○
　　　　　　　　戊○○
右上訴人因被告妨害投票案件，不服臺灣基隆地方法院九十一年度訴字第五四號，中
華民國九十一年四月二十六日第一審判決（起訴案號：臺灣基隆地方法院檢察署九十
一年度偵字第三五四、三五六、三五九號），提起上訴，本院判決如左：
    主    文
原判決關於乙○○、丁○○、甲○○、己○○、丙○○、戊○○部分撤銷。
乙○○有投票權之人，收受賄賂，而許以為一定之行使，處有期徒刑月，如易科罰
金，以佰元折算壹日，褫奪公權壹年，緩刑貳年。ＣＨＡＮＴＥＬＬＥＸＯ洋酒貳
瓶沒收，如全部或一部不能沒收時，追徵其價額。
丁○○有投票權之人，收受賄賂，而許以為一定之行使，處有期徒刑月，如易科罰
金，以佰元折算壹日，褫奪公權壹年，緩刑貳年。扣案ＣＨＡＮＴＥＬＬＥＸＯ洋
酒貳瓶、長壽香菸壹條又八包沒收，另長壽香菸貳包沒收，如全部或一部不能沒收時
，追徵其價額。
甲○○有投票權之人，收受賄賂，而許以為一定之行使，處有期徒刑月，如易科罰
金，以佰元折算壹日，褫奪公權壹年，緩刑貳年。扣案ＣＨＡＮＴＥＬＬＥＸＯ洋
酒貳瓶沒收。另長壽香菸貳條沒收，如全部或一部不能沒收時，追徵其價額。
己○○有投票權之人，收受賄賂，而許以為一定之行使，處有期徒刑貳月，如易科罰
金，以佰元折算壹日，褫奪公權壹年，緩刑貳年，扣案ＣＨＡＮＴＥＬＬＥＸＯ洋
酒貳瓶沒收。
丙○○有投票權之人，收受賄賂，而許以為一定之行使，處有期徒刑貳月，如易科罰
金，以佰元折算壹日，褫奪公權壹年，緩刑貳年。ＣＨＡＮＴＥＬＬＥＸＯ洋酒貳
瓶、長壽香菸二條均沒收，如全部或一部不能沒收時，追徵其價額。
戊○○有投票權之人，收受賄賂，而許以為一定之行使，處有期徒刑貳月，如易科罰
金，以佰元折算壹日，褫奪公權壹年，緩刑貳年。扣案ＣＨＡＮＴＥＬＬＥＸＯ洋
酒壹瓶沒收。又ＣＨＡＮＴＥＬＬＥＸＯ洋酒壹瓶、長壽香菸貳條均沒收，如不能沒
收時，追徵其價額。
    事    實
一、蔡明龍、陳中和（業經原審判決徒刑確定）曾分任臺北縣救難協會金山分會幹事
    及隊員職務，陳中和且曾受僱於蔡明龍，二人交情匪淺，為圖使候選人即現任臺
    北縣金山鄉鄉民代表會主席暨分會名譽會長游忠義於「民國九十一年縣市議員暨
    鄉鎮市長選舉」競選金山鄉鄉長時勝選，竟基於概括犯意之聯絡，於競選期間由
    蔡明龍先於民國九十年十二月間某日，在不詳地點之大賣場，以不詳價格購得洋
    酒數瓶；再於同年十二月二十五日，至臺北縣金山鄉○○村○○里街八十二號之
    「星泰商行」，分別以每條新臺幣（下同）三百五十元、四百元之代價，購得新
    長壽香菸、七星香菸各十條；又於同年十二月底某日，在臺北縣金山鄉○○路二
    ０五號一樓之「金福村商行」，以每瓶四百五十元之代價，購得ＸＯ（品牌不詳
    ）洋酒二十瓶。蔡明龍於購得前揭菸、酒後，旋以自備之紙袋或塑膠袋分裝上開
    菸、酒，並於同年十二月底，或親自將上開分裝後之菸、酒，送往臺北縣金山鄉
    ○○路之「金玉滿堂社區」，交由陳中和收受，或以電話聯絡陳中和，請陳中和
    自行前往臺北縣金山鄉○○路五十七號其所開設之「偉宏工程有限公司」前拿取
    。陳中和於取得前開菸、酒後，則以其「金玉滿堂社區」管理委員會主任委員之
    身份，於九十一年一月間之不詳時日，陸續將上開菸、酒交付與居住於前開社區
    中，本次選舉有投票權之乙○○、丁○○、甲○○、己○○、丙○○、戊○○六
    人，請乙○○等六人支持游忠義已登記競選本次金山鄉鄉長，以此方式對於在本
    次金山鄉鄉長選舉有投票權之乙○○、丁○○、甲○○、己○○、丙○○及戊○○等六人，交付賄賂，而約其為一定之行使。乙○○、己○○則各收受ＣＨＡＮ
    ＴＥＬＬＥＸＯ洋酒二瓶，丁○○、甲○○、丙○○、戊○○則各收受ＣＨＡＮ
    ＴＥＬＬＥＸＯ洋酒二瓶、長壽牌香菸二條，並默示應允支持，而許以一定之行
    使，戊○○嗣更將前揭洋酒轉贈與其不知情之友人李森長。嗣臺灣基隆地方法院
    檢察署專案小組於九十一年一月十八日，指揮調查局臺北縣調查站及臺北縣警察
    局金山分局依法實施搜索，當場於甲○○、己○○住處扣得ＣＨＡＮＴＥＬＬＥ
    ＸＯ洋酒各二瓶，丁○○自動提出前揭二瓶及長壽牌香菸一條又八包，李森長提
    出上揭洋酒壹瓶（為被告戊○○交付）以協助調查，並均予扣案。
二、案經臺灣基隆地方法院檢察署檢察官自動檢舉偵查起訴。己○○、丙○○、戊○○復分別於偵查、原審或本院自白犯罪。
    理    由
一、被告乙○○、丁○○、丙○○、甲○○、己○○、戊○○等六人，自「設籍於臺
    北縣金山鄉之時」起，至「本次金山鄉鄉長選舉之時」止，其期間均已達四個月
    以上之情，業據被告乙○○等六人一致敘明在卷，且有法務部戶役政連結作業系
    統個人基本資料表六紙附卷足憑，被告乙○○等六人既設籍於臺北縣金山鄉至今
    已逾四月，且現亦居住於臺北縣金山鄉，堪認渠等就本次臺北縣金山鄉鄉長之選
    舉，均係有投票權之人無訛。
二、同案被告蔡明龍於前揭時、地買入菸、酒後，請同案被告陳中和饋贈與「金玉滿
    堂社區」管理委員會委員等人，以換取渠等對案外人游忠義競選本屆金山鄉鄉長
    之支持等情，業據同案被告蔡明龍於原審調查時自白不諱，核其情節，與同案被
    告陳中和之指陳相符，且經證人陳楊永、蕭宏俊於原審調查時到庭結證翔實，並
    有星泰商號免用統一發票收據、金福村商行統一發票正本、影本各乙紙在卷可佐
    ，堪認同案被告蔡明龍此部分之自白與事實相符；而同案被告陳中和於前揭時、
    地，依同案被告蔡明龍之請託，將前揭菸、酒分別饋贈與被告乙○○、丁○○、
    己○○、丙○○等「金玉滿堂社區」管理委員會之委員及被告甲○○、戊○○等
    「金玉滿堂社區」管員理委員會員之委員家人，以換取渠等對案外人游忠義之支
    持等事實，亦據同案被告陳中和自白不諱，核與同案被告蔡明龍於原審調查時及
    被告己○○、戊○○於警詢、偵查及原審調查中所陳述之情節相符，並經證人即
    本次選舉無投票權之「金玉滿堂社區」管理委員會之委員游金和於原審調查時到
    庭結證屬實，堪認陳中和之自白亦與事實相符。是同案被告蔡明龍、陳中和二人
    基於犯意之聯絡，對於有投票權之人，交付賄賂而約其為一定行使之事實，堪予
    認定。
三、訊據被告乙○○、丁○○、甲○○、己○○、丙○○、戊○○均分別坦承有於前
    揭時、地收受同案被告陳中和所交付之洋酒、長壽煙，核與同案被告陳中和所供
    相符。被告丙○○在本院亦稱被告陳中和有說游忠義來拜票時給予協助，被告戊○○在本院亦坦承陳中和送菸酒時有說請投票給游忠義此部分事實已可認定。而
    被告乙○○、丁○○、己○○、甲○○，雖均稱同案被告陳中和係謂慰勞「金玉
    滿堂社區」管理委員會委員之辛勞，並無言及要投票時支持「游忠義」等語。然
    查：
  (一)被告陳中和交付前揭菸、酒與被告己○○時，曾有向被告己○○表示希望渠等支
    持案外人游忠義競選本次金山鄉鄉長之表示，而被告己○○當場復無反對之意思
    ，並進而收受前揭菸、酒等事實，除據被告己○○迭於警詢、偵查及調查時自陳
    在卷外，並據同案被告陳中和陳述綦詳，且有前揭洋酒二瓶扣案可佐（二瓶係員
    警依法在己○○住處實施搜索時查扣）；被告己○○明知陳中和交付前揭物品之
    目的，係在請其支持案外人游忠義競選本次金山鄉鄉長，竟不加以回絕，進而收
    受前揭賄賂物品，顯見被告己○○有默示同意支持案外人游忠義之意，是其二人
    之行為自屬收受賄賂，而許以一定之行使無訛。
  (二)被告甲○○雖亦不否認曾收受同案被告陳中和饋贈之前揭菸、酒等事實，且有洋
    酒二瓶扣案可佐，然另辯稱：「因伊長子即案外人朱建龍為『金玉滿堂社區』管
    理委員會之委員之一，陳中和當時復表示前揭菸、酒為該管理委員會所饋贈，目
    的係在慰勞案外人朱建龍之辛勞，伊始收受前揭菸、酒；又伊收受菸、酒之後，
    旋即走進客廳，未再與陳中和談話，當時伊先生即案外人朱敏榮有與陳中和閒聊
    ，伊只聽見伊先生曾回以：『鴨肉義啊！我自小和他一起長大的，和他很熟』等
    語，至於其他內容，伊則未仔細聆聽」云云。然查：陳中和交付前揭菸、酒與被
    告甲○○時，確曾有表示請其支持游忠義之事實，迭據同案被告陳中和於原審調
    查時陳述翔實；參之同案被告蔡明龍、陳中和相約饋贈菸、酒之目的，本即在為
    案外人游忠義拉票，以換取有投票權人對案外人游忠義之支持，且陳中和交付菸
    、酒與被告戊○○、己○○及丙○○之時，亦均有請渠等支持案外人游忠義之表
    示等情，同案被告陳中和交付前揭菸、酒與被告甲○○時，又豈會獨漏被告甲○○，而對於其賄選之目的隻字未提？是被告甲○○辯稱陳中和僅單純表示前揭菸
    、酒係委員會所饋贈，而未提及選舉投票情事乙節，顯與常情不符，不足採信；
    再佐以被告甲○○履次陳稱伊有聽見伊先生與陳中和談及：「鴨肉義啊！我自小
    和他一起長大的，和他很熟。」等語，參以當時之時空環境，選情緊迫，縱被告
    甲○○未與陳中和明白談論及本次選舉之相關事宜，然綜合當時現場之情況研判
    ，被告甲○○對於陳中和交付前揭菸、酒之目的，係在取得其對游忠義之支持乙
    節，應當有所認識，始符常情，被告甲○○既就陳中和交付菸、酒之目的有所瞭
    解，仍不拒絕菸、酒之饋贈，而以收受饋贈之默示方式應允陳中和之請託，其犯
    行自亦堪予認定。
  (三)被告乙○○、丁○○固不否認曾收受陳中和饋贈之前揭菸、酒之事實，且有前揭
    洋酒二瓶扣案可佐，惟被告乙○○辯稱：「伊為社區管理委員會之委員，陳中和
    交付伊前揭菸、酒之時，僅表示其目的係在慰勞社區委員之辛勞，並未提及選舉
    投票之相關事宜，也未請伊支持案外人游忠義，故伊始誤以前揭菸、酒為社區管
    理委員會所饋贈而加以收受」云云；被告丁○○則辯稱：「被告陳中和雖曾以『
    本次選舉支持何人』等語相詢，然伊係回答以『隨便』，且陳中和亦未表示請伊
    支持案外人游忠義，再者，陳中和當初亦係對伊表示，前揭菸、酒為委員會所饋
    贈，伊始加以收受」云云。經查：同案被告陳中和雖曾於原審九十一年三月十四
    日調查時，到庭陳稱：「有的我有說請支持鴨肉義（即案外人游忠義），有的我
    忘記我有沒有講，我記得的是己○○、丙○○、甲○○、戊○○這四個人我確定
    我有講過，至於乙○○、丁○○我記不清楚了．．．」等語，然其於原審九十一
    年二月十八日開庭調查時，則係稱：「我拿東西給他們時有說這些東西是管委會
    送的，並且請他們幫忙支持游忠義，他們都收下了，並且告訴我說『好』（意思
    大概是會支持游忠義）。」等語，參之同案被告蔡明龍、陳中和相約饋贈菸、酒
    之目的，本即在為案外人游忠義拉票，以換取有投票權人對案外人游忠義之支持
  ，且陳中和交付菸、酒與被告戊○○、己○○及丙○○之時，亦均有請渠等支持
    案外人游忠義之表示等情，陳中和又豈會獨漏被告乙○○及丁○○，無緣無故交
    付渠等前揭菸、酒，而就饋贈禮品之目的隻字未提？是本院認陳中和於原審九十
    一年二月十八日開庭調查時所為之陳述與事實相符，應為可採，至同案被告陳中
    和雖於原審九十一年三月十四日調查時另稱其就饋贈禮品當時，曾否對被告乙○○、丁○○為請託之表示乙節，已不復記憶，然此尚不影響事實之認定。況且，
    「金玉滿堂社區」管理委員會之各項支出，事先必須透過委員提議，再經由委員
    會做成決議，事後復須通過委員會之審核，該動用項款之程序始為合法，若事先
    未經委員提議，復未得委員會之同意，縱被告陳中和身為該委員會之主任委員，
    亦不得擅自動用等情節，業據同案被告陳中和陳明在卷（詳見原審九十一年三月
    十四日訊問筆錄），被告乙○○、丁○○既為「金玉滿堂社區」管理委員會之委
    員之一，渠等就委員會動用金錢之程序，自亦不得諉稱不知，是縱同案被告陳中
    和確曾託詞陳稱前揭菸、酒係該委員會出錢購買以慰勞各個委員平日之辛勞云云
    ，然被告二人身為委員之一，委員會復無開會購買禮品之決議，則禮品之來源為
    何，渠等二人應知所懷疑，竟仍不疑有他而隨意收受，則其行為實不無啟人疑竇
    之處；再佐以當時之時空環境，適值選情緊迫之際，被告二人又均為具有辨別事
    理能力之成年人，渠等就無緣無故獲贈前揭菸、酒，其目的或與本次之選情有關
    乙節，衡情自應有所認識，既就同案被告陳中和饋贈前揭菸、酒之目的有所瞭解
    ，仍有收受前揭菸、酒行為，以此默示之意思表示應允支持之意，其賄選之犯行
    ，應堪認定。
四、本次金山鄉鄉長候選人之公布，係在九十一年一月二十六日投票前之十五日，而
    同案被告陳中和交付賄賂時間為九十一年一月初候選人登記後為被告等在原審及
    本院所承認，然本罪處罰之對象，即令在候選人尚未經政府公告之場合或選舉活
    動尚未開始以前，而收受賄賂，約其為不行使投票權或為一定之行使者，當亦為
    刑法第一百四十三條第一項處罰之對象，否則收受賄賂之行為，僅須規避此一公
    告期間，即得易「非法」為「合法」，以逃避法律制裁，使本條規定流於形式，
    而喪失匡正賄選歪風之原意，當非法之本意，故被告等收受賄賂時，雖尚未公告
    候選人，仍應予處罰，併此敘明。
五、綜上所述，被告六人罪證已臻明確，犯行堪以認定。
六、核被告六人所為，均係犯刑法第一百四十三條第一項之有投票權之人收受賄賂，
    而許以為一定行使罪，被告己○○在偵查中、被告丙○○在本院、被告戊○○在
    原審及本院均自白犯罪，爰依公職人員選舉罷免法第九十七條之二之規定減輕其
    刑。原審予以論科，固非無見，惟查：(一)原判決事實未明確認定各被告收受賄賂
    若干尚有未洽。(二)被告己○○、丙○○、戊○○均自白犯罪，原審未依法減輕其
    刑，亦有未合。(三)原判決處被告六人有期徒刑，然未依公職人員選舉罷免法第九
    十八條第三項之規定同時為褫奪公權之宣告，於法有違。檢察官上訴指摘原判決
    此部分不當，為有理由，原判決關於被告六人部分自應予撤銷改判。茲審酌被告
    六人因貪圖小利，一時失慮，致罹法典，犯罪後態度尚稱良好，爰分別量處如主
    文所示之刑，並依公職人員選舉罷免法第九十八條第三項之規定，各宣告褫奪公
    權一年。又被告乙○○、丁○○、甲○○、己○○及丙○○等五人前未曾受有期
    徒刑以上刑之宣告；被告戊○○前因違反麻醉藥品管理條例案件而受有期徒刑以
    上刑之宣告，於八十二年一月二十九日易科罰金執行完畢後，五年以內未曾受有
期徒刑以上刑之宣告，有卷附之本院被告全國前案紀錄表及臺灣高等法院檢察署
    刑案記錄簡覆表可按，彼等經此次刑之宣告，當知所警惕，信無再犯之虞，本院
    認所宣告之刑以暫不執行為適當，爰併分別諭知緩刑二年，以勵來茲。又被告乙○○收受賄賂之ＣＨＡＮＴＥＬＬＥＸＯ洋酒二瓶，應依刑法第一百四十三條第
    二項之規定沒收，如全部或一部不能沒收時，追徵其價額；被告丁○○收受賄賂
    扣案之ＣＨＡＮＴＥＬＬＥＸＯ洋酒二瓶、長壽香煙一條又八包依上開規定諭知
    沒收，另長壽香煙二包亦依上開規定諭知沒收，如全部或一部不能沒收時，追徵
    其價額；甲○○收受賄賂扣案之ＣＨＡＮＴＥＬＬＥＸＯ洋酒二瓶依上開規定諭
    知沒收，另長壽香煙二條亦依上開規定諭知沒收，如全部或一部不能沒收時，追
    徵其價額；被告己○○收受賄賂扣案之ＣＨＡＮＴＥＬＬＥＸＯ洋酒二瓶依上開
    規定諭知沒收。被告丙○○收受賄賂之ＣＨＡＮＴＥＬＬＥＸＯ洋酒二瓶、長壽
    香煙二條依上開規定均諭知沒收，如全部或一部不能沒收時，追徵其價額；戊○○收受賄賂之ＣＨＡＮＴＥＬＬＥＸＯ洋酒一瓶依上開規定諭知沒收，另未扣案
    之ＣＨＡＮＴＥＬＬＥＸＯ洋酒一瓶、長壽香煙二條亦依上開規定，諭知沒收，
    如不能沒收時，追徵其價額（參見最高法院八十七年度台上字第一一二二號判決
    ）。
據上論斷，應依刑事訴訟法第三百六十九條第一項前段、第三百六十四條、第二百九
十九條第一項前段，刑法第一百四十三條、第十一條、第三十七條第二項、第四十一
條第一項前段、第七十四條第一款、第二款，公職人員選舉罷免法第九十七條之二第
一項、第九十八條第三項，罰金罰鍰提高標準條例第一條前段、第二條，判決如主文
。
本案經檢察官蔡瑞宗到庭執行職務。
中    華    民    國    九十一      年    八        月        十三      日
                            臺灣高等法院刑事第十七庭
                                審判長法  官  陳  正  雄
                                      法  官  許  錦  印
                                      法  官  許  宗  和
右正本證明與原本無異。
不得上訴。
                                      書記官  吳  鎮  鑫
中    華    民    國    九十一    年      八        月        十六      日
附錄：本案論罪科刑法條全文
刑法第一百四十三條
有投票權之人，要求期約或收受賄賂或其他不正當利益，而許以不行使其投票權或為
一定之行使者，處三年以下期期徒刑，得併科五千元以下罰金。
犯前項之罪者，所收受之賄賂沒收之。如全部或一部不能沒收時，追徵其價額。
